臺灣基隆地方法院刑事判決　　　　　　　 95年度易字第570號
公　訴　人　臺灣基隆地方法院檢察署檢察官
被　　　告　乙○○
　　　　　　戊○○
上列被告因詐欺案件，經檢察官提起公訴（95年度偵字第3074號
），本院判決如下：
    主  文
乙○○、戊○○幫助意圖為自己不法之所有，以詐術使人將本人
之物交付，均處有期徒刑肆月，如易科罰金，均以銀元佰元即
新臺幣玖佰元折算壹日。
    　事  實
一、乙○○、戊○○係朋友關係，均預見交付金融機構帳戶之存
    摺、提款卡、密碼供他人使用，有供不法詐騙集團利用，而
    成為他人詐欺取財犯罪工具之可能，在不違背其本意下，竟
    基於幫助他人實施詐欺取財罪之犯意，於民國（下同）95年
    4月4日下午2時至3時許，由乙○○陪同戊○○先後至中國信
    託商業銀行蘆洲分行及國泰世華商業銀行蘆洲分行，由戊○○分別開設000000000000號及000000000000號2個帳戶後，
    旋將存摺、提款卡交予乙○○，再由乙○○在不詳時地，將
    戊○○申請之前開2個帳戶（含提款卡、密碼），以每個新
    臺幣（下同）3,000元之代價，出售予不詳之人士使用，藉
    以幫助該不詳之人及其所屬犯罪集團，以前開帳戶供作為詐
    欺他人，並作為被害人匯入款項之用。嗣該不詳之人所屬犯
    罪集團之成員基於詐欺之犯意聯絡，由其中某不詳成員自稱
    「阿龍」男子，於95年4月4日，利用網際網路刊登援交廣告
    訊息，詐稱需確認身分，誘使丙○○受騙陸續先匯款至趙文
    峰、謝明良之金融帳戶（趙文峰、謝明良涉及幫助詐欺取財
    部分，已由檢察官另案處理），嗣丙○○發覺有異，然該集
    團之某不詳成員復來電向丙○○佯稱係金融中心人員，並稱
    如果再匯給其相等金額，可幫忙將被騙的金額匯還云云，致
    丙○○再陷於錯誤，於同月5日18時33分，在臺中縣清水鎮
    某處之彰化銀行自動櫃員機，自其帳戶內存款轉帳9萬9983
    元至戊○○上開國泰世華商業銀行蘆洲分行帳戶內，同日
    20時4分59秒，另在臺中市○○路○段某處之中國信託商業
    銀行自動櫃員機，匯款5萬6000元至戊○○上開中國信託商
    業銀行蘆洲分行帳戶，旋為詐欺集團成員提領一空，丙○○
    發現被騙，旋即報警處理，經警循線查獲上情。
二、案經臺中縣警察局清水分局報告臺灣台中地方法院檢察署檢
    察官呈請台灣高等法院檢察署核轉臺灣基隆地方法院檢察署
    檢察官偵查起訴。
    　理  由
壹、證據能力
一、按「被告之自白，非出於強暴、脅迫、利誘、詐欺、疲勞訊
    問、違法羈押或其他不正之方法，且與事實相符者，得為證
    據。」，刑事訴訟法第156條第1項定有明文，是以被告之自
    白須非出於強暴、脅迫、利誘、詐欺、違法羈押，疲勞訊問
    或其他不正之方法，且與事實相符者，始得採為認定被告犯
    罪事實之證據。此項證據能力之限制，係以被告之自白必須
    出於其自由意志之發動，用以確保自白之真實性（93年度台
    上字第4649號判決意旨參照），本件被告戊○○於警詢、檢
    察官偵查時之自白，被告供稱是出於自由意識，警察沒有刑
    求，而證人即承辦員警丁○○於檢察官偵查時亦具結證稱，
    警詢是被告戊○○在自由意識下所為，且其自白與事實相符
    、自得為證據。
二、按被告以外之人於審判外之言詞或書面陳述，除法律有規定
    者外，不得作為證據，刑事訴訟法第159條第1項固有明文。
    惟被告以外之人於審判外之陳述，經當事人於審判程序同意
    作為證據，法院審酌該言詞陳述或書面陳述作成時之情況，
    認為適當者，亦得為證據；當事人、代理人或辯護人於法院
    調查證據時，知有上開刑事訴訟法第159條第1項不得為證據
    之情形，而未於言詞辯論終結前聲明異議者，視為有前項之
    同意，刑事訴訟法第159條之5亦有明定。查本案偵審卷內相
    關「被告以外之人」於警訊時之陳述、偵查中經具結之證述
    或書面陳述，均曾經本院於審判期日逐一提示予檢察官、被
    告閱覽，及逐一宣讀暨告以要旨，且被告及檢察官迄本案辯
    論終結前，就相關證據資料之「證據能力」，亦俱未聲明異
    議，此觀諸本院準備程序暨審判筆錄所載內容自明；兼以本
    院審酌上開言詞、書面陳述於作成當時，或曾經簽名、蓋印
    以表確認，或觀其形式連續，而查無瑕疵可指，或其作成或
    取得之程序俱與法律規定相符，因認其「任意性」及「信用
    性」俱已足供擔保，而核無不適當之情形，爰依刑事訴訟法
    第159條之5規定，概有證據能力，得作為本案審判之證據。
    至被告戊○○於95年11月13日偵訊時，以被告身分所為之供
    述，非以證人身分為之，就被告乙○○之犯罪事實無證據能
    力。
貳、實體事項
一、訊據被告戊○○固承認有申請兩個帳戶，販賣給詐欺集團使
    用，然否認將兩個帳戶交付給被告乙○○販賣，辯稱：之前
    會說將帳戶交付給乙○○，是因為還有案在身，怕被羈押，
    認將責任推給他就會沒事云云。被告乙○○矢口否認有販賣
    上開帳戶行為，辯稱：那時和被告戊○○住在一起，戊○○
    說要辦理帳戶，所以才會陪他去，辦好後戊○○說他要看報
    紙賣給人頭帳戶云云。惟查：被告戊○○於警、偵訊及本院
    審理時，均不否認有申辦帳戶後販賣予詐欺集團之犯行，是
    本件爭點在於被告戊○○是否有將申辦之二個帳戶交予被告
    乙○○販賣。
  (一)按共同被告不利於己之陳述，固得採為其他共同被告犯罪之
    證據，惟此項不利之陳述，須無瑕疵可指，而就其他方面調
    查，又與事實相符，始得採為其他共同被告事實之認定。證
    人即共同被告戊○○於本院審理時雖具結證稱：「清水分局
    警訊筆錄這些是我對警察說的，乙○○這個人是我對警察說
    的。我不是想要脫罪，真的是我自己去做，和乙○○無關，
    我在檢察官那裡就這樣說，我在警察局說的話不實在，因為
    94年6月那時在清水分局作筆錄時，我有一件緩起訴案件，
    怕被撤銷緩起訴。」云云。惟查被告戊○○因恐嚇案件，於
    94年2月24日由台灣宜蘭地方法院檢察署為緩起訴之處分，
    此固有台灣高等法院前案紀錄表在卷可稽，然被告戊○○自
    始即承認有將上開帳戶交付被告乙○○販賣他人使用，縱乙○○有刑事責任，其自己所應負擔之刑事責任亦無法脫免，
    則其供稱係恐被撤銷緩起訴處分之理由自無從成立。再被告
    戊○○於警詢時已供稱：是伊將中國信託商銀行蘆洲分行帳
    戶存摺及提款卡交給乙○○使用，因林告訴伊說沒有辦法申
    辦銀行帳戶存摺及提款卡，要伊和他一起到中國信託商業銀
    行蘆洲分行申辦帳戶、存摺及提款卡後即交林使用，伊將帳
    戶存摺及提款卡借乙○○，林有告訴伊說他將我借他使用之
    帳戶及提款卡賣給他人等語（參見台中縣警察局清水分局刑
    案偵查卷第7-8頁）。於95年11月23日檢察官偵查時以證人
    身份具結證稱：「我在警察局陳述（於94年4月4日開戶完後
    即交給我的朋友乙○○之人）是實在的」，而證人即承辦員
    警丁○○於該次檢察官偵訊時亦到庭具結證稱：警訊是戊○○在自由意識下陳述的，我從頭到尾都不知道有乙○○這個
    人，是戊○○他自己講出來的等語。足證被告戊○○在警詢
    之陳述及檢察官偵訊時以證人身份所為之證述，前後一致，
    並無矛盾之處，應堪採信，而被告戊○○於本院審理時具結
    所證，就其警、偵訊所證與審理時所證不同之理由難以採取
    ，顯係被告戊○○事後迴護被告乙○○之詞，自難以之對被
    告乙○○為有利之認定。
  (二)被告乙○○於本院審理時供稱：從來沒有陪過別人去開戶，
    也沒有和戊○○去辦理帳戶，之前所供係記憶有誤云云。惟
    被告乙○○於檢察官偵訊時及本院準備程序中均不否認有陪
    同被告戊○○去開戶，若被告乙○○果從未陪同他人去開戶
    ，自不曾陪同被告戊○○去開戶，豈有記憶有誤，先供稱有
    陪同被告戊○○去開戶，嗣又改稱沒有陪同被告去辦理開戶
    之理？顯見被告戊○○證稱，被告乙○○曾陪同渠開戶之證
    言可採，且被告乙○○是被告戊○○自動向警方供出，並非
    警察擬定人選要被告戊○○指認或要求被告戊○○供出共犯
    所致，業據證人丁○○於偵查中結證在卷，被告二人復係朋
    友關係，被告戊○○自無誣陷被告乙○○之理！是被告乙○○之犯行固僅有共同被告戊○○之證述，惟上開證述並無瑕
    疵可指，而就其他方面調查，又與事實相符，自得採為其他
    共同被告事實之認定。被告乙○○空言置辯不足採信。
二、此外，並有被害人丙○○在彰化銀行及中國信託商業銀行自
    動櫃員機所轉帳匯入款項之客戶交易明細表、被告戊○○在
    上開銀行所申請帳戶之開戶資料、客戶歷史交易清單等資料
    在卷足資佐證，綜上所述，本案事證明確，被告二人之犯行
    均堪認定，應依法論科。
參、論罪科刑：
一、查被告戊○○、乙○○行為後，刑法業於民國94年1月7日修
    正、94年2月2日公布，並於95年7月1日起施行（下稱新法，
    修正前刑法下稱舊法），其中與本件有關部分之第30條、第
    33條第5款、第55條、第41條第1項，均業已修正。次查刑法
    施行法並於95年6月14日修正，增訂第1條之1。按「行為後
    法律有變更者，適用行為時之法律，但行為後之法律有利於
    行為人者，適用最有利於行為人之法律。」，新法第2條第1
    項定有明文。此條規定係規範行為後法律變更所生新舊法律
    比較適用之準據法，本身尚無新舊法比較之問題，於新法施
    行後，應一律適用新法第2條第1項之規定，為「從舊從輕」
    之比較，先予敘明（最高法院95年度第八次刑事庭會議決議
    一(一)參照）。茲就本案新舊法比較結果說明如下：
(一)、被告二人於行為時之舊法第30條第1項、第2項分別規定：「
    幫助他人犯罪者，為從犯。雖他人不知幫助之情者，亦同」
    、「從犯之處罰，得按正犯之刑減輕之」，而新法第30條第
    1項、第2項則規定：「幫助他人實行犯罪行為者，為幫助犯
    。雖他人不知幫助之情者，亦同。」、「幫助犯之處罰，得
    按正犯之刑減輕之」，參諸修正理由，僅係修正文字，使符
    合實務及學界就幫助犯之性質採共犯從屬性說之立場，是修
    正前後規定，並不影響刑罰法律之效果，對於被告二人自無
    有利或不利之情形，而無新舊法比較之問題，應逕適用裁判
    時之新法第30條之規定。
(二)、被告二人行為後，刑法施行法於95年6月14日修正，增訂第1
    條之1，明訂中華民國94年1月7日刑法修正施行後，刑法分
    則編所定罰金之貨幣單位為新台幣。94年1月7日刑法修正時
    ，刑法分則編未修正之條文定有罰金者，自94年1月7日刑法
    修正施行後，就其所定數額提高為30倍，但72年6月26日至
    94年1月7日新增或修正之條文，就其所定數額提高為3倍。
    惟因原本刑法條文罰金之單位為銀元，與新台幣之折算比例
    為3比1，復因罰金罰鍰提高標準條例第1條之適用，罰金數
    額業已提高10倍，因而實際上所得科處罰金之總數，固未提
    高，惟刑法第33條第5款並經修正，罰金最低額由銀元1元以
    上，修正為新台幣1,000元以上，以百元計算之。因之刑法
    分則條文中有罰金刑者，其罰金之最低額業經修正為新台幣
    1,000元以上，以修正前之舊法規定有利被告，本件被告所
    犯之詐欺取財罪法定刑中有罰金刑，故應依新法第2條第1項
    規定，適用被告行為時之刑法第339條第1項（條文本身未修
    正）規定論處（最高法院95年度第八次刑事庭會議決議三(一)
    1.參照）。
(三)、被告二人於行為時之舊法第41條第1項前段規定：「犯最重
    本刑為五年以下有期徒刑以下之刑之罪，而受六個月以下有
    期徒刑或拘役之宣告，因身體、教育、職業、家庭之關係或
    其他正當事由，執行顯有困難者，得以一元以上三元以下折
    算一日，易科罰金。」，且被告二人行為時之易科罰金折算
    標準，修正前罰金罰鍰提高標準條例第2條前段（95年7月1
    日公布刪除）規定，就其原定數額提高為100倍折算1日，則
    被告二人行為時之易科罰金折算標準，應以銀元300元折算1
    日，經折算為新臺幣後，應以新臺幣900元折算為1日。惟新
    法第41條第1項前段則規定：「犯最重本刑為五年以下有期
    徒刑以下之刑之罪，而受六個月以下有期徒刑或拘役之宣告
    者，得以新臺幣一千元、二千元或三千元折算一日，易科罰
    金。」，比較新舊法之易科罰金折算標準，以舊法較有利於
    被告，則應依新法第2條第1項規定，適用舊法第41條第1項
    前段規定，定其折算標準。（最高法院95年度第八次刑事庭
    會議決議三(二)參照）。
二、按金融帳戶為個人之理財工具，一般民眾皆可自由申請開設
    金融帳戶，並無任何特殊之限制，且得同時在不同金融機構
    申請多數存款帳戶使用，並無借用他人帳戶使用之必要。另
    「衡諸一般常情，任何人均可辦理金融帳戶存摺使用，如無
    正當理由，實無借用他人存摺使用之理，而金融存摺亦事關
    個人財產權益之保障，其專有性甚高，除非本人或與本人親
    密關係者，難認有何理由可自由流通使用該存摺，一般人均
    有妥為保管及防止他人任意使用之認識，縱特殊情況偶需交
    付他人使用，亦必深入瞭解用途及合理性，始予提供，且該
    等專有物品如落入不明人士手中，而未加以闡明正常用途，
    極易被利用為與財產有關之犯罪工具，此為吾人依一般生活
    認知所易於體察之常識，而有犯罪意圖者，非有正當理由，
    竟徵求他人提供帳戶，客觀上可預見其目的，係供為某筆資
    金之存入，後再行領出之用，且該筆資金之存入及提領過程
    係有意隱瞞其流程及行為人身分曝光之用意，一般人本於一
    般認知能力均易於瞭解（最高法院93年度臺上字第31號判決
    意旨參照）。」，且邇來以電話、手機簡訊通知中獎、刮刮
    樂、退稅費或其他類似之不法詐騙份子，為掩飾其等不法行
    徑，以避免執法人員循線查緝，經常利用他人存款帳戶、印
    章、提款卡暨密碼，以確保犯罪所得免遭查獲，類此案件在
    社會上層出不窮，亦屢經報章雜誌及其他新聞媒體再三披露
    ，故避免此等專屬性甚高之物品被不明人士利用為與財產有
    關之犯罪工具，亦為一般生活認知所應有之認識。且一般人
    對自己之金融機構帳戶所用之存摺、提款卡、密碼及印鑑，
    均妥為保管，恐被他人得知帳號或密碼後，有被冒領、或其
    他非法使用之虞。而本案被告等圖以一本3,000元之小利，
    將上開帳戶存摺、提款卡、密碼等物，交付姓名年籍不詳之
    人，衡之常情，被告二人當有預見該姓名年籍不詳之人收購
    帳戶所用之存摺、提款卡等物，應係用來作為非法之用，是
    被告二人理應有認識該人可能將帳戶用來作為犯罪之用，竟
    猶仍交付予該人並收取對價，是該收購帳戶之人將該帳戶用
    來供自己或他人作為詐欺取財之用，亦為被告所容忍及允許
    ，亦即不違反被告二人之本意。且單憑上開被害人丙○○所
    所述情節，固無法證明實施詐欺手法者即係被告二人，惟被
    害人之金錢係被轉帳進入被告二人提供他人之帳戶，顯見向
    被害人施以詐術之歹徒，即係利用該帳戶作為詐財之工具。
    而刑法上之故意，非僅指直接故意，尚包含間接故意（未必
    故意）。所謂之間接故意係指行為人對於構成犯罪事實，預
    見其發生而其發生並不違反其本意者而言，刑法第13條第2
    項定有明文。且幫助犯之成立以行為人主觀上認識被幫助者
    正欲從事犯罪或係正在從事犯罪，且該犯罪有既遂之可能，
    而其行為足以幫助他人實現構成要件者，即具有幫助故意，
    並不以行為人確知被幫助者係犯何罪名為必要（仍需在幫助
    犯罪之共同認識範圍內）。至於行為人在正犯實施犯罪前為
    幫助行為者，則構成事前幫助犯。被告二人將上開帳戶存摺
    、提款卡、密碼交付不明人士，縱無證據證明被告二人明知
    利用帳戶遂行犯罪者之行為態樣，然就該實施詐欺行為人嗣
    後將被告交付之帳戶供詐欺取財所得之用，顯不違反被告二
    人本意，被告二人自有幫助詐欺取財之未必故意。
三、核被告二人所為，均係刑法第339條第1項之意圖為自己不法
    之所有，以詐術使人將本人之物交付之罪幫助犯。又刑法第
    28條之共同正犯，係指二人以上共同實施犯罪之行為者而言
    ，幫助他人犯罪，並非實施正犯，在事實上雖有二人以上共
    同幫助他人犯罪，要亦各負幫助之責任，無適用刑法第28條
    之餘地（最高法院33年上字第793號判例意旨參照）。該不
    詳人士詐使同一被害人接續匯入二筆款項，係連合數次之犯
    罪行為，始獲達到目的，亦即一個犯罪行為接續進行，而侵
    害同一法益情形，即所謂接續犯，毋庸依舊法第56條連續犯
    之規定加重其刑。被告二人幫助他人犯前開罪名，爰依刑法
    第30條第2項之規定，均按正犯之刑減輕之。爰審酌被告二
    人時值壯年，不思以正當管道獲取金錢，提供帳戶供詐騙行
    為人獲取犯罪所得之行為雖無足取，且嚴重影響社會秩序，
    然其係因貪獲小利，一時失慮始有上開犯行，惡性尚非重大
    ，兼衡渠等犯罪動機、犯罪目的、對被害人所生危害併其犯
    後態度等一切情狀（修正後刑法第57條之規定，為法院就刑
    之裁量審認標準見解之明文化，非屬法律變更，無新舊法比
    較問題，最高法院95年第八刑事庭會議決議六(一)參照），分
    別量處如主文所示之刑，並依修正前刑法第41條第1項規定
    ，併均諭知易科罰金之折算標準。至上開存摺、提款卡等物
    ，係被告戊○○所有，被告乙○○僅係有償交付他人使用，
    並未移轉所有權，且供本案犯罪所用之物，因未據扣案，且
    無證據足證現仍存在而未滅失，為免將來執行困難，爰不予
    宣告沒收。
據上論斷，應依刑事訴訟法第299條第1項前段，刑法第2條第1項
、第30條、第339條第1項、修正前刑法第33條第5款、第41條第1
項前段，罰金罰鍰提高標準條例第1條前段、修正前罰金罰鍰提
高標準條例第2條，現行法規所定貨幣單位折算新臺幣條例第2條
，判決如主文。
本案經檢察官甲○○到庭執行職務。
中　　華　　民　　國　　96　　年　　2　　月　　12　　日
                  刑事第二庭審判長法  官  王敏慧
                                  法　官  劉桂金
                                  法　官  陳伯厚
以上正本證明與原本無異。
如不服本判決應於收受本判決後10日內向本院提出上訴書狀，其
未敘述上訴理由者，並得於提起上訴後10日內向本院補提理由書
狀（均須按他造當事人之人數附繕本。）「切勿逕送上級法院」
中　　華　　民　　國　　96　　年　　2　　月　　12　　日
                                  書記官  明祖斌
附錄論罪法條：
中華民國刑法第339條第1項
（普通詐欺罪）
意圖為自己或第三人不法之所有，以詐術使人將本人或第三人之
物交付者，處5年以下有期徒刑、拘役或科或併科1千元以下罰金
。
